臺灣高等法院民事判決
108年度上易字第438號
上  訴  人  詹榮喜  

訴訟代理人  吳啟豪律師
            吳啟玄律師
被  上訴人  詹秋金  
訴訟代理人  吳蕙蓉律師
            楊晴翔律師
上列當事人間請求清償債務等事件，上訴人對於中華民國108年3
月8日臺灣新北地方法院107年度訴字第2150號第一審判決提起上
訴，本院於109年1月22日言詞辯論終結，判決如下：
    主  文
上訴駁回。
第二審訴訟費用由上訴人負擔。
    事實及理由
一、被上訴人主張：緣坐落苗栗縣○○鎮○○段000、000-1、000-8
    、000-9、000-10、000-11地號土地（下稱系爭土地）為兩
    造父親詹益順所有，詹益順於民國100年1月間死亡後，其繼
    承人即兩造及訴外人詹前安、詹金源、詹玉珠、詹珈美共同
    協議將系爭土地以新臺幣(下同) 4000萬元出售予訴外人江
    金榮，所得價金由詹玉珠、詹珈美各分得230萬元，兩造及
    詹前安、詹金源等男性繼承人則各先分得150萬元，女性繼
    承人其後不得再分得買賣價金。嗣詹益順之男性繼承人另協
    議兩造及詹金源可再各分得70萬元(下稱第二次分得款），
    而於101年11月3日系爭土地買受人江金榮欲開立支票付款之
    際，上訴人向當日與會之繼承人或繼承人之代理人表示，其
    要先拿回代墊父母親之生活費用120萬元，且可代被上訴人
    收受第二次分得款，代墊費用120萬元及兩造第二次分得款
    各70萬元由江金榮合併開立1張260萬元之支票交付其領受即
    可，其於該支票兌現後會將伊應得之70萬元交付伊云云，江
    金榮遂開立面額260萬元之支票1張(下稱系爭260萬元支票) 
    交付上訴人，詎上訴人於系爭260萬元支票兌現後未將伊第
    二次分得款70萬元交付伊，經伊多次催討，上訴人均置之不
    理，爰依委任、消費寄託、不當得利之法律關係，請求上訴
    人給付70萬元，並擇一為伊有利之判決等語。於原審聲明：
    (一)上訴人應給付被上訴人70萬元，及自起訴狀繕本送達翌
    日起至清償日止，按週年利率5%計算之利息；(二)願供擔保
    請准宣告假執行。（原審判決上訴人全部敗訴，上訴人不服
    提起上訴）。並於本院答辯聲明：上訴駁回。
二、上訴人則以：伊雖有於101年11月3日收受系爭260萬元支票
    並兌現，惟係取回代墊父母親之生活費用260萬元，其中並
    未包含被上訴人第二次分得款70萬元，伊亦未表示支票兌現
    後將轉交70萬元予被上訴人，並無不當得利，兩造間亦無委
    任或消費寄託關係等語，資為抗辯。並於本院聲明：(一)原
    判決廢棄；(二)被上訴人在第一審之訴駁回。
三、被上訴人主張：上訴人於101年11月3日受領之系爭260萬元
    支票，其中70萬元款項係伊就系爭土地價金第二次分得款，
    上訴人於系爭260萬元支票兌現後未將伊第二次分得款70萬
    元交付伊，伊自得請求上訴人如數給付等語，為上訴人所否
    認，並以前詞置辯。經查：
(一)系爭土地於101年10月20日以4000萬元出售予江金榮，江金
    榮陸續支付價金，並於101年11月3日簽發系爭260萬元支票
    交付上訴人兌現等情，有不動產買賣契約書、交款記錄表、
    系爭260萬元支票附卷可稽（原審卷三第95至101、125頁）
    ，且為兩造所不爭執（原審卷一第5至6頁、卷二第29頁，本
    院卷第46頁），堪信屬實。又證人詹祐崧於原審證稱：伊父
    親為詹前安，伊曾代理父親處理系爭土地買賣價金分配事宜
    ，有開兩次會，第二次兄弟們各分得150萬元，伊有收到150
    萬元的價金及阿嬤的喪葬費補助費10幾萬元，共160幾萬元
    ，是買方開立1張支票給伊，當天（即101年11月3日）上訴
    人有強調他處理伊阿公、阿嬤的生活費多支出一些金額，要
    先從買賣價金扣還給他，伊記得上訴人他多負擔生活費用80
    幾萬左右，還有一些小費用等等，另外因之前伊妹妹詹秀菊
    有向阿嬤借70萬元未還，所以伊父親就託伊跟大家講是不是
    其他兄弟再多分70萬元，經同意後，兩造就多分了70萬元，
    而詹金源之前有私下跟上訴人借了7、80萬元，所以詹金源
    就沒有拿這70萬元，兩造應分得的70萬元與上訴人負擔阿公
    生活費金額部分，共開成260萬元支票給上訴人，上訴人有
    表示他跟被上訴人住得很近，回臺北後，可以直接拿現金給
    被上訴人，該260萬元支票開票方式是上訴人自己向江金榮
    說的，開會當天被上訴人委託他女兒詹佳玲過來，上訴人說
    要將兩造分得70萬元款項開在一起時，詹佳玲好像去上廁所
    或接電話不在場，其他在場人則各人處理各人的事，沒聽到
    有人反對，去年（即106年）伊阿嬤過世時，大家聚在一起
    閒聊時，有談到系爭土地買賣價金兩造有多分70萬元，伊問
    上訴人及詹佳玲是不是上訴人有把這70萬元給你們，詹佳玲
    沒有回答等語（原審卷三第50至58頁）；及證人詹佳玲於原
    審證稱：伊與父親即被上訴人是在阿嬤喪事期間聽詹祐菘及
    詹金源提醒伊等有一筆70萬元在上訴人那邊，才知道這件事
    ，伊父親及上訴人可多分70萬元是因堂姐詹秀菊在照顧祖父
    母時有動用到祖父母的錢，而詹金源因先前也有動到祖父母
    的錢，所以不用再分，當天伊代理父親出席處理系爭土地買
    賣價金分配事宜時，伊記得上訴人有說他有代墊祖父母生活
    費，金額多少不太記得，但是伊只知道關於代墊金額部分兄
    弟間是有些爭議的，當時上訴人表示他代墊金額是在100萬
    元上下，當天伊不知道要多給伊父親70萬元的事，因伊沒有
    一直在場等語（原審卷三第59至64頁）；暨證人詹金源於本
    院證稱：當初伊父親有說系爭土地賣得價金要留1000萬元給
    伊母親當養老費，詹玉珠、詹珈美各分230萬元，兩造、詹
    前安及伊各分150萬元，因以價金代償伊欠○○鎮農會貸款121
    萬3089元，故伊分得之150萬元實際上只拿到20幾萬元，當
    天大家同意兩造再各分70萬元，詹前安沒有分70萬元，是因
    其女兒詹秀菊偷領伊母親70萬元，就從價金扣回去，伊也沒
    有分70萬元，因伊之前有一個工程款83萬元跟上訴人調現金
    ，上訴人說父親的生活費他透支，要求要多給他120萬元，
    及他與被上訴人的70萬元在內，260萬元的支票交給上訴人
    ，上訴人說他要拿70萬元去給被上訴人，當時詹佳玲在外面
    講電話，伊母親106年過世後，詹佳玲回苗栗時，伊有提醒
    她要跟上訴人拿70萬元等語（本院卷第129至139頁），互核
    大致相符，足認證人上開所述上訴人取得之系爭260萬元支
    票包含被上訴人應得之第二次分得款70萬元等情，應可採信
    。
(二)上訴人雖抗辯：伊所收取之系爭260萬元支票全數為伊代墊
    之父母親生活費，已據詹金源委任律師於伊對詹金源提起臺
    灣苗栗地方法院102年度訴字第309號清償債務民事事件中（
    下稱民事另案）陳述在卷，足認系爭260萬元支票未含被上
    訴人第二次分得款70萬元，證人詹祐崧、詹佳玲、詹金源所
    言不實云云，並以上訴人之子即證人詹偉鈞於本院之證詞，
    及詹金源、詹佳玲於民事另案陳述及證詞為憑。而證人詹偉
    鈞於本院固證稱：伊參加過二次開會，有一次是討論伊父親
    幫爺爺奶奶處理生活費及農會貸款298萬元，及代墊生活費2
    60萬元，伊父親有準備詳細帳冊發給與會之人，有記載支付
    260萬元，大家同意土地賣了之後從價款還給伊父親云云（
    本院卷第124至125頁）；惟上訴人曾於兩造母親詹鳳嬌對上
    訴人提起台灣苗栗地方檢察署102年度偵字第3417號侵占刑
    事案件中（下稱刑事另案）陳稱：伊自母親贈與苗栗縣○○鎮
    ○○路000號房地，向農會貸款298萬元供照顧父母親使用，貸
    款以出售系爭土地之價金償還等語，有刑事答辯狀及詢問筆
    錄可稽（本院卷第85至97頁），核與系爭土地買賣交款記錄
    表記載「代償卓農貸款（詹榮喜）＄2,992,910」大致相符（
    本院卷第101頁），且上訴人於刑事另案提出其製作之「卓
    蘭父母生活開支費用結算總表」及「卓蘭父母親家庭生活開
    支明細記錄」等資料，其記載父母日常生活雜費支出為393
    萬4381元，含醫療支付、屋頂鐵皮屋加蓋、水電費、第四台
    、詹金源代墊電話費之總支出為431萬6097元等情，業據本
    院調取上開刑事偵查卷宗核閱無訛，並有上開結算總表及明
    細記錄附於刑事偵查卷可稽（見偵查卷第52、67頁），可知
    上訴人所抗辯為父母支出之生活費已由上開貸款298萬元支
    付，且該貸款已自系爭土地出售價金清償完畢，縱依其自行
    記載之父母日常生活雜費支出為393萬4381元，或總支出431
    萬6097元（含詹金源代墊電話費1萬6200元），扣除上開貸
    款298萬元後，約100餘萬元，參以證人詹祐崧於原審證稱：
    伊記得上訴人他多負擔生活費用80幾萬左右，還有一些小費
    用等等（原審卷第55頁），證人詹佳玲於原審證稱：當時上
    訴人表示他代墊金額是在100萬元上下（原審卷第64頁），
    及證人詹金源於本院證稱：上訴人說父親的生活費他透支，
    要求要多給他120萬元（本院卷第138頁），則上訴人抗辯之
    代墊金額為260萬元，實屬無據，證人詹偉鈞證述依帳冊記
    載伊父親代墊生活費260萬元云云，亦非可採；況詹金源等
    人對於上訴人所提出之帳冊及其主張代墊父母親生活費用之
    金額向有爭執，業據證人詹金源、詹佳玲證述在卷（本院卷
    第132至133頁，原審卷三第61頁），證人詹偉鈞亦證稱伊並
    未參加101年11月3日在江海源代書事務所開會分配土地價款
    等語（本院卷第126頁），則與會之人討論代墊費情形，顯
    非詹偉鈞可得知，是詹偉鈞之證詞難認得做為有利上訴人之
    認定。另詹金源委任徐文宗律師於民事另案固陳述：上訴人
    受領260萬元，且是從出售系爭土地的價金所支付，當時上
    訴人拿了一本帳冊，說支出父母親的生活費260萬元，所以
    就從出售系爭土地的價金交給上訴人260萬元，因為查到上
    訴人帳冊不清，上訴人拿到410萬元（即150萬元加260萬元
    ），大家認為不公平，所以大家又可從公款再分50萬元（見
    民事另案卷第182至183頁），詹佳玲於民事另案則證述：去
    年過年前（即102年年初）伊等有回鄉下，詹祐崧與上訴人
    有分配給伊等50萬元（見民事另案卷第269頁）；惟證人詹
    金源於本院證稱：伊沒有跟徐文宗律師說過70萬元這件事（
    本院卷第137頁），且上訴人提出帳冊主張代墊金額為260萬
    元，並無依據，已如前述，則徐文宗律師於民事另案上開陳
    述，容有誤會，至被上訴人於102年年初取得50萬元，縱然
    屬實，亦與101年11月3日所分配土地價款或代墊費用無涉，
    自難憑此遽認證人詹祐崧、詹佳玲、詹金源所言不實，是上
    訴人抗辯：伊所收取之系爭260萬元支票全數為伊代墊之父
    母親生活費，未含被上訴人第二次分得款70萬元云云，並非
    可採。堪認被上訴人主張：系爭260萬元支票其中70萬元款
    項係伊就系爭土地價金第二次分得款，上訴人於支票兌現後
    未交付伊70萬元等語，應為真實。
(三)按無法律上之原因而受利益，致他人受損害者，應返還其利
    益；雖有法律上之原因，而其後已不存在者亦同，民法第17
    9條定有明文。查上訴人所受領系爭260萬元支票，其中70萬
    元款項部分係被上訴人就系爭土地出售價金之第二次分得款
    ，業如前述，則上訴人於收受江金榮開立之系爭260萬元支
    票並兌現後，未將其中70萬元轉交被上訴人，復未證明其有
    取得該70萬元之權源，即屬無法律上之原因而受利益，致被
    上訴人受損害，而構成不當得利，是被上訴人請求上訴人返
    還該70萬元之不當利益，洵屬有據。又被上訴人係以單一聲
    明請求法院就委任、消費寄託、不當得利法律關係擇一為其
    有利之判決，本院既認被上訴人依不當得利之請求為有理由
    ，即無庸再就其他法律關係為論斷。
四、綜上所述，被上訴人依不當得利法律關係，請求上訴人應給
    付被上訴人70萬元，及自起訴狀繕本送達翌日即107年7月4
    日（見原審卷一第16頁）起至清償日止，按週年利率5%計算
    利息，為有理由，應予准許。從而，原審為上訴人敗訴之判
    決，並無不合。上訴意旨指摘原判決不當，聲明廢棄改判，
    為無理由，應駁回上訴。
五、本件事證已臻明確，上訴人雖聲請傳訊詹前安就其女詹秀菊
    究竟有無動用祖父母之錢，而決定由兩造多分70萬元等情作
    證，因詹前安並未於101年11月3日與會討論價金分配事宜，
    此為上訴人所不爭執（見本院卷第210頁），自無傳訊必要
    ，又兩造其餘之攻擊或防禦方法及所用之證據，經本院斟酌
    後，認為均不足以影響本判決之結果，爰不逐一論列，附此
    敘明。
六、據上論結，本件上訴為無理由。依民事訴訟法第449條第1項
    、第78條，判決如主文。
中    華    民    國    109   年    2     月    19    日
                  民事第十四庭
                        審判長法  官  蔡和憲 
                              法  官  藍家偉
                              法  官  蕭清清
正本係照原本作成。
不得上訴。
中    華    民    國    109   年    2     月    20    日
                              書記官  強梅芳